臺灣高等法院民事裁定
111年度家抗字第52號
抗  告  人  李新彩  
相  對  人  張苙鏵（原名：張麗華）






上列當事人間請求夫妻剩餘財產分配事件，抗告人對於中華民國
111年5月30日臺灣宜蘭地方法院111年度家調字第106號所為裁定
提起抗告，本院裁定如下： 
    主  文
原裁定廢棄。
    理  由
一、按「家事事件之管轄，除本法別有規定外，準用非訟事件法
    有關管轄之規定；非訟事件法未規定者，準用民事訴訟法有
    關管轄之規定」、「法院受理家事事件之全部或一部不屬其
    管轄者，除當事人有管轄之合意外，應依聲請或依職權以裁
    定移送於其管轄法院」，家事事件法第5條、第6條第1項前
    段分別定有明文。次按「訴訟，由被告住所地之法院管轄」
    ，民事訴訟法第1條第1項前段亦有明文。又依民法第20條第
    1項之規定，依一定事實足認以久住之意思，住於一定之地
    域者，即為設定其住所於該地。顯見我國民法關於住所之設
    定，兼採主觀主義及客觀主義之精神，必須主觀上有久住一
    定地域之意思，客觀上有住於一定地域之事實，該一定之地
    域始為住所，故住所並不以登記為要件，戶籍登記之處所固
    得資為推定住所之依據，惟倘有客觀之事證，足認當事人已
    久無居住該原登記戶籍之地域，並已變更意思以其他地域為
    住所者，即不得僅憑原戶籍登記之資料，一律解為其住所（
    最高法院97年度台抗字第118號裁定要旨參照）。
二、抗告意旨略以：相對人雖將戶籍設於「新北市○○區○○路000
    巷00號3樓之3」（下稱淡水址），然該址所在房地業經伊出
    租予第三人占有使用，相對人並未實際居於該址，顯見相對
    人並無以之為住所之意思；又兩造間離婚訴訟（案列：原法
    院110年度婚字第73號）既經原法院受理並判決確定，顯見
    原法院已認兩造共同住所地為宜蘭縣，故原法院就本案訴訟
    自有管轄權。原法院將本案訴訟裁定移送臺灣士林地方法院
    （下稱士林地院），於法顯有違誤，應予廢棄等語。
三、經查，抗告人以相對人為被告，依民法第1030條之1第1項之
    規定向原法院訴請分配夫妻剩餘財產，核屬家事事件法第3
    條第1項第3款所定丙類之家事訴訟事件，而家事事件法、非
    訟事件法均未規定該類家事訴訟事件之管轄，揆諸首開規定
    ，自應準用民事訴訟法關於管轄之規定，即以相對人住所地
    之法院管轄。惟相對人之戶籍固設於淡水址，有戶役政資訊
    網站查詢個人戶籍資料附卷可稽（見原法院第49頁），然原
    法院將原裁定、本件抗告繕本寄送相對人淡水址，均因未獲
    會晤本人亦無受領文書之同居人或受僱人，經郵務機關將該
    等文件寄存於新北市政府警察局淡水分局中山路派出所，迄
    今均未經相對人或其代理人前往領取，有送達證書、該派出
    所受理訴訟文書寄存登記簿在卷可按（見原法院卷第59頁、
    本院卷第21、23頁）；且淡水址所在房地業經抗告人出租予
    第三人占有使用中，亦有房屋租賃契約書、本院公務電話查
    詢紀錄表、承租人通知繳納租金之通訊軟體LINE對話紀錄截
    圖可參（見本院卷第15-18、29-39頁），相對人亦表明其現
    居於臺中市，且未來遷居淡水址之機會不大（見本院卷第25
    頁），是以，相對人顯無久住該淡水址之事實，亦無以之為
    住所之意思，揆諸首揭說明，尚難遽認淡水址為相對人之住
    所。又相對人雖現居於臺中市太平區，然表示租約到期後將
    搬遷，至遷居何處尚無定論（見本院卷第25頁），故相對人
    是否有以臺中為其住所地之意思，尚屬不明。而相對人對於
    本案訴訟由原法院審理並無反對意見（見本院卷第25-26頁
    ），兩造就本案訴訟非無可能合意定原法院為管轄法院，原
    法院未察，即逕以相對人設籍於淡水址為由，職權將本案訴
    訟裁定移送士林地院，於法自有未合。抗告意旨指謫原裁定
    不當，求予廢棄，為有理由。爰將原裁定廢棄，另由原法院
    為適法之審理。
四、據上論結，本件抗告為有理由，爰裁定如主文。
中　　華　　民　　國　　111 　年　　7 　　月　　29　　日
                  家事法庭
                      審判長法 官  張靜女
                            法 官  范明達
                            法 官  葉珊谷
正本係照原本作成。
不得聲明不服。
中　　華　　民　　國　　111 　年　　7 　　月　　29　　日

                            書記官 黃麒倫